【裁判字號】    92,台上,2461
【裁判日期】    920508
【裁判案由】    偽證
【裁判全文】
最高法院刑事判決                              九十二年度台上字第二四六一號
    上  訴  人  甲○○
右上訴人因偽證案件，不服台灣高等法院花蓮分院中華民國八十九年十二月二十七日
第二審判決（八十九年度上訴字第二一二號，起訴案號：台灣花蓮地方法院檢察署八
十七年度偵字第三七六七號），提起上訴，本院判決如左：
    主  文
原判決撤銷，發回台灣高等法院花蓮分院。
    理  由
本件原判決認定上訴人甲○○明知廖芳卿於民國八十六年四月十三日二十一時許，無
照駕駛ＪＡ｜四七三０號小客車，在花蓮縣壽豐鄉○○○○路二三九公里以南八０公
尺處，撞及許明勳所騎ＨＤＺ｜六九九號機車，致許明勳死亡。竟意圖使真正駕車肇
事之廖芳卿隱避，而於同月十四日警詢及檢察官偵訊時，表示車禍發生時，其係該小
客車之駕駛人，而頂替廖芳卿。且於台灣花蓮地方法院八十七年度交自字第一號被告
廖芳卿過失致死案，在八十七年四月二十三日調查時，就係何人駕駛前開小客車肇事
之於案情有重要關係事項，於具結後虛偽證稱：車禍當時，ＪＡ｜四七三０號小客車
係由伊駕駛等情。因而維持第一審依牽連犯關係，從一重論處上訴人於執行審判職務
之公署審判時，於案情有重要關係之事項，供前具結而為虛偽陳述罪刑之判決，駁回
上訴人在第二審之上訴，固非無見。
惟查：(一)偽證罪之成立，以虛偽陳述之證人已於供前或供後具結為其成立要件之一，
刑法第一百六十八條規定甚明。所謂具結，係指依法有具結義務之人，履行其具結義
務而言，若在法律上不得令其具結之人，而誤命其具結者，即不生具結效力。又刑事
訴訟法第一百八十六條第三款規定，與本案有共犯或有藏匿犯人及湮滅證據、偽證、
贓物各罪之關係或嫌疑者，不得令其具結。原判決謂刑事訴訟法第一百八十六條第三
款所規定不得令其具結之情形，係指其據實陳述後對自己不利，有被刑事追訴之危險
而言，本件上訴人如據實陳述，反而對己有利，而於廖芳卿所涉前開過失致死案調查
時，具結後虛偽陳述，故應負偽證罪責（見原判決第六頁第四至七行）。然依原判決
所載，上訴人係意圖使真正駕車肇事致許明勳死亡之廖芳卿隱避，而於前開車禍發生
後警詢及檢察官偵訊時，表示車禍發生時，其係上揭肇事小客車之駕駛人，而頂替廖
芳卿。則上訴人於廖芳卿所涉過失致死案調查時，似有前開刑事訴訟法第一百八十六
條第三款所規定不得令其具結之情形。倘若誤命其具結者，如何生具結之效力？設上
訴人於廖芳卿所涉過失致死案中陳述該肇事小客車由廖芳卿駕駛，但伊於該車禍發生
後之警詢及偵查中係意圖隱避廖芳卿之肇事責任，而陳述伊駕駛該小客車肇事，則何
以上訴人並無被追訴頂替犯行之可能？如何謂上訴人為上開陳述，反而對己有利？要
無疑義。乃原審就上開各情未詳加審酌論述，即為前開認定，要嫌速斷，且有理由不
備之違誤。(二)當事人在審判期日前，或審判期日，聲請調查之證據，如法院未予調查
，又未認其無調查之必要，以裁定駁回之，亦未於判決理由內予以說明，自屬理由不
備。上訴人於原審否認有頂替或偽證情事，辯稱：系爭肇事之小客車確由伊駕駛，伊
於車禍發生後，曾打電話向雇主許敏彥求援等情，並聲請傳訊證人許敏彥查明（見原
審卷第八一至八三頁）。而原審就上訴人斯項聲請調查之證據，未詳予調查，又未認
其無調查之必要，以裁定駁回之，亦未於判決理由內予以說明，要屬理由不備。上訴
人上訴意旨指摘原判決不當，非無理由，應認有發回更審之原因。
據上論結，應依刑事訴訟法第三百九十七條、第四百零一條，判決如主文。
中      華      民      國    九十二    年      五      月      八      日
                              最高法院刑事第六庭
                                  審判長法官  吳  雄  銘
                                        法官  池  啟  明
                                        法官  石  木  欽
                                        法官  郭  毓  洲
                                        法官  吳  三  龍
      右正本證明與原本無異
                                              書  記  官
中      華      民      國    九十二    年      五      月     十三     日


司法院資訊處製作；財團法人民間司法改革基金會備份。
